臺灣高等法院臺南分院刑事判決
　　　　　　　　　　　　　　 93年度重上更(一)緝字第433號
上　訴　人　臺灣臺南地方法院檢察署檢察官
上　訴　人
即　被　告　甲○○
　　　　　　　　　　　(
選任辯護人　李興宣律師
上列上訴人因殺人案件，不服臺灣臺南地方法院87年度重訴字第
25號中華民國88年1月29日第一審判決（起訴案號：臺灣臺南地
方法院檢察署87年度營偵字第727號），提起上訴，判決後經最
高法院第一次發回更審，本院判決如下：
    主  文
原判決關於甲○○部分撤銷。
甲○○共同殺人，累犯，處有期徒刑拾肆年，褫奪公權拾年。
    事  實
一、甲○○曾於民國（下同）八十三年間，因犯麻醉藥品管理條
    例、槍砲彈藥刀械管制條例、藥事法案件，經臺灣臺南地方
    法院分別判處有期徒刑五月、二月、一年，應執行有期徒刑
    一年六月確定，於八十五年十月十日執行完畢，猶不知悔改
    ，復於八十七年四月八日凌晨一時許，與丙○○（經本院判
    處有期徒刑十五年，褫奪公權十年，復經最高法院駁回上訴
    確定）、黃仙助、龔郁元、張志剛等人，相偕至臺南縣新營
    市○○路○段一０一號，吳文發所經營之「檸檬樹啤酒屋」
    聚會，另張嘉雄與朋友楊永昌、許嘉宏、吳勇仕等人，亦在
    該店內唱歌作樂，席間丙○○因認張嘉雄等人於唱歌時曾有
    言語挑釁，致心生不滿，吳文發為免事端擴大，即通知吳勇
    仕等人從後門離開，適張嘉雄至洗手間如廁，吳文發乃交待
    李軍宏前往洗手間通知張嘉雄，然張嘉雄出來後，猶從前門
    離開，丙○○、甲○○二人見狀，乃尾隨張嘉雄至店外，並
    均明知持木棍毆打人之頭部足致人死亡，詎其二人竟萌共同
    殺害張嘉雄之犯意聯絡，在大門口外分別拾取木棍猛擊張嘉
    雄之頭部，致張嘉雄頭部外傷併重度腦水腫、左側額顳頂葉
    急性硬腦膜下出血、蜘蛛網膜下腔出血，傷重不支倒地。丙
    ○○旋又持木棍進入店內，欲毆打吳勇仕等人，而為甲○○
    奪下，丙○○遂又於持酒瓶丟擲吳勇仕等人後，由甲○○騎
    機車搭載丙○○離開現場。而張嘉雄則於送醫救治後，延至
    同年月十六日上午六時許，因頭部外傷合併頭骨骨折及顱內
    出血手術後合併症不治死亡。
二、案經張嘉雄之父乙○○訴由臺南縣警察局新營分局報請臺灣
    臺南地方法院檢察署檢察官偵查起訴。
    理  由
甲、程序方面：
  (一)按中華民國九十二年一月十四日修正通過之刑事訴訟法施行
    前，已依法定程序進行之訴訟程序，其效力不受影響，刑事
    訴訟法施行法第七條之三但書定有明文。
  (二)查同案被告丙○○於警、偵訊迄至本院更一審審理時之供述
    ，証人吳文發於警訊之証述，均係刑事訴訟法修正前，依原
    有效之正當程序所為之供証，且核之証人吳文發於警訊時証
    述【毆打被害人之人有二人】等語，於本院更一審審理時亦
    為相同之証述，並証述該二人即為「被告甲○○與同案被告
    丙○○】（見本院更一審卷第六十六頁）；另同案被告丙○
    ○自警訊迄至本院更一審審理均供証【其一人毆打被害人，
    被告甲○○是來勸架】等語，足見同案被告丙○○警、偵訊
    迄至本院更一審審理時之供証、証人吳文發警訊之証詞，均
    係本於彼等自由意志下所為之供証，揆之前開規定，自均得
    作為証據。
乙、實體方面：
一、訊據上訴人即被告甲○○矢口否認有何前揭事實，辯稱「當
    時其在旁勸架，並未與丙○○共同毆打被害人張嘉雄云云。
二、經查：
  (一)同案被告丙○○於本院九十年度上更(一)字第三八三號案件審
    理時坦承「毆打被害人張嘉雄致死」之事實；而被害人係因
    被鈍器重擊，致頭骨多處骨折、顱內有硬腦膜下腔出血、蛛
    網膜下腔出血及腦實質內出血，死亡之原因係頭部外傷合併
    頭骨骨折及顱內出血手術後合併症等情，已據檢察官督同法
    醫相驗被害人屍體屬實，並有現場圖、相驗屍體證明書、病
    歷、勘驗筆錄、驗斷書、臺灣高等法院檢察署法醫中心（八
    七）高檢醫鑑字第０三八五號鑑定書、高雄市政府警察局刑
    事警察大隊鑑驗通知書、及照片等件在卷足稽。
  (二)被告一再否認有與同案被告丙○○共同毆打被害人致死之事
    實，且証人即同案被告丙○○於本院更一審審理時亦証述【
    其確有持棍毆打被害人，但當時被告有拉我，叫我不要打】
    等語（見本院更一緝卷第九十五頁）。茲本件審究者，厥為
    被害人之被毆致死，究僅係同案被告丙○○一人所為，抑或
    被告與丙○○二人為之，及被告所為是否具有殺人之犯意。
    查：
  １依被告與同案被告丙○○歷次所供案發時有關被告甲○○之
    行為舉止觀之，同案被告丙○○在警訊中供稱：大胖（甲○
    ○）是其持木棒在打張嘉雄時才騎機車前來，並下來勸阻其
    不要打張嘉雄云云（見警卷第三頁）；甲○○在警訊中則供
    稱：丙○○自己一人先行離開往大門方向走去，伊以為鄭要
    離開，所以也就跟著在鄭後面，但到了大門口處就看到鄭與
    張嘉雄在互毆云云（見警訊卷第九頁）；繼在偵查中經檢察
    官隔別訊問二人，同案被告丙○○係供稱：甲○○沒有和其
    一起打死者，甲○○是來勸架的，甲○○與其一起要回去，
    吳走前面去牽機車要載其回去，其在門口碰到死者跟另外一
    人在一起，其跟死者互毆時另外一人跑到外面去，吳回來時
    ，其已拿棍與死者互毆云云（見偵訊卷第十二頁）；被告則
    供稱：其看到丙○○站起來往門口走，以為鄭要回家，其就
    跟鄭後走出去，走到門口時看到鄭與死者在互毆（空手），
    其上前勸架，看到鄭從地面拾起一木棍就隨便亂打．．機車
    一來就停店門口旁，一直到離開之前沒移轉，第一次出去時
    伊去勸架，因看到打架才沒有去牽機車，本來其等要騎機車
    離開，看到打架其才去勸架，而沒有去牽機車云云（見偵查
    卷第十二、十三頁），凡此有各該筆錄存卷可資比對，已見
    被告與同案被告丙○○二人，就同案被告丙○○毆打被害人
    時，被告甲○○之行為舉止，所供情節並不一致。
  ２再就被告與同案被告丙○○二人，對被告係於何時搶下同案
    被告丙○○手持之木棍所供情節觀之，同案被告丙○○在警
    訊中係供稱：其又持木棒至店內廚房方向追打與張嘉雄同夥
    的另外三人．．．當其在廚房錯打檸檬樹經理阿發表弟時，
    木棒被大胖（甲○○）奪下云云（見警訊卷第三、四頁）；
    被告在警訊中則供稱：鄭進入廚房伊未跟入，後來見鄭自廚
    房出來時，伊在店內奪下鄭手中的木棍，並丟棄在馬路．．
    伊是進入店內欲拉阻鄭繼續滋事的．．伊沒有進入廚房處，
    是鄭追入後門未追趕到三人折回店內時被伊遇到，伊才奪下
    鄭手中的木棍云云（見警卷第九、十頁）；繼經檢察官隔別
    訊問被告與同案被告丙○○二人，同案被告丙○○係供稱：
    木棍在還沒進廚房之前就被甲○○搶去云云（見偵訊卷第十
    二頁），被告則供稱：丙○○跟死者打完之後，又進去店裡
    ，把木棍也帶進去，鄭進去另一房間後出來，伊把棍子搶起
    來，就叫鄭與伊一起走，伊就載鄭走，鄭跟伊一起到門口騎
    機車回去的，鄭從廚房出來之後，伊把棍子搶起來之後就一
    同離開，二人都在一起，在搶到棍子之後，鄭並沒有離開伊
    身邊去打人云云（見偵訊卷第十三頁），亦見被告與同案被
    告丙○○二人，就被告甲○○係於何時搶下同案被告丙○○
    手持木棍所供情節互殊。苟案發時確僅同案被告丙○○一人
    持木棍毆打被害人，被告甲○○又在同案被告丙○○持棍毆
    打被害人時，僅在場勸架並搶下同案被告丙○○所持之木棍
    屬實，則事實真象僅有一個，且均為被告與同案被告鄭富隆
    所同時親身經歷，衡情二人就各該重大情節理應相互供陳一
    致，豈有互相歧異彼此矛盾之理，是被告與同案被告丙○○
    前開所辯或証述辯稱「甲○○當時有勸架，並未與丙○○共
    同持棍毆打被害人」云云，應為被告甲○○故為卸責及同案
    被告丙○○故為迴護甲○○之詞，已難信採。況証人丙○○
    於本院上訴審審理時，經訊及「其打被害人時，有無看到被
    告甲○○」一節，証人丙○○証述【我沒有看到，但有人拉
    我，其他人在裡面】等語（見本院上訴卷第四十一頁正面）
    ，則証人丙○○於本院上訴審時，雖証述其毆打被害人時有
    人拉証人丙○○，但並未明確供証【拉他之人即為被告甲○
    ○】，且明確証述【其毆打被害人時，並未看到被告甲○○
    】；乃竟於本院更一審審理時証述【當時拉他，叫他不要打
    】之人係被告甲○○云云，已難信採。經本院質之【何以在
    本院上訴審時供述打被害人時，沒有看到被告】一節，証人
    丙○○証稱【因為當初我是喝醉酒，在審理時，我有說我不
    能確定甲○○是否在場，之後我回想，是甲○○載我走的，
    我推想當時拉我的人應該是甲○○】等語（見本院更一緝卷
    第九十七頁至九十八頁），則証人丙○○於本院更一審時所
    証【其持棍毆打被害人，但當時被告有拉我，叫我不要打】
    等語，顯係臆測之詞，已無証據能力，自難據為被告甲○○
    有利之認定。
  ３又查證人即「檸檬樹啤酒屋」之負責人吳文發，在警訊時已
    證述：毆打張嘉雄者有二人，是兩人持球棒一直打張嘉雄等
    語（見警卷第二十九、三十七、四十六頁），及在本院審理
    時更明確證稱：張嘉雄是被人用棍子亂棍打死的，甲○○並
    不是抓住他，但是張嘉雄的死亡絕不是一個人可以造成，甲
    ○○也有拿棍子打張嘉雄，那種情形根本不須去抓張嘉雄的
    手，因為棍子一打下去張嘉雄就趴下去了，我在警訊中所言
    打張嘉雄的有二個人，拿棍子一直打張嘉雄的二個人，就是
    丙○○、甲○○二人，我是從監視器看到的，至於在本案上
    訴審所言因被告在場，還有其他因素，壓力大不敢講實話，
    今天所言才是實話等語不移（見本院更一審卷第六十五頁起
    至第六十六頁）。雖證人吳文發在本院上訴審曾證稱：張嘉
    雄被打到倒地不到幾秒鐘，我從監視器攝影機看，因是死角
    ，看不到，我想可能先打背部，張嘉雄跌倒，他們才打他的
    頭部致命的，不可能一下子致命，亦不可能一個人抱著，讓
    另一個人打云云（見本院上訴卷第五十三、五十四頁）；然
    該證人在本院更一審時既已明確更正證稱：其確有從監視器
    看到被害人遭被告甲○○及同案被告丙○○圍毆致死，其在
    本院上訴審之所以稱因是死角看不到云云，係因被告在場，
    還有其他因素，壓力大不敢講實話，今天所言才是實話等語
    ，已如前述，自應以該證人在本院更一審時所證為可採，則
    被告甲○○確有與同案被告丙○○共同持棍毆打被害人致死
    無疑。另本件案發迄今已逾七年，案發現場是否仍有該監視
    器，已非無疑。而証人吳文發於本院更一審審理時，既已明
    確更正証述上情，又核與証人於警訊時，証述當時共有二人
    持棍打被害人相符；再者，同案被告丙○○証述其持棍打被
    害人時，被告有勸架云云，又不足採信，均如前述。本院認
    無再行勘驗案發現場及該監視器之必要，併此敘明。
  ４再就卷附檢察官督同法醫相驗解剖被害人屍體之鑑定書觀之
    ，被害人之雙手或前臂並未有防禦之傷等情，亦見被告甲○
    ○與同案被告丙○○聯手持棍毆打被害人時，被害人並未用
    雙手抵擋，蓋被害人當時苟有以雙手或前臂抵擋，該被害人
    之雙手或前臂必會留有防禦之傷，而被害人之所以未以雙手
    或前臂抵擋，徵諸證人吳文發前證稱：不須去抓被害人的手
    ，因為棍子一打下去被害人就趴下去了，打被害人頭部致命
    ，不可能一下子致命，亦不可能一個人抱著，讓另一個人打
    等語，及被害人受傷部位均在頭部及背部乙情，堪認被告甲
    ○○與同案被告丙○○一開始即朝被害人頭部重擊，而被害
    人之頭部頓受重擊旋不支倒地，根本無從有以雙手或前臂抵
    擋之機會至明，解剖檢驗推論係由一人抓住被害人雙手後，
    再由被告丙○○持木棍毆打被害人云云，尚難認屬實情，從
    而被告甲○○確有與同案被告丙○○共同持棍毆打被害人致
    死，益信而有徵。
  ５末按頭部為人體之要害，以木棍朝該部位猛力毆擊，足以致
    人於死，乃眾所週知之常識，當亦為被告甲○○與同案被告
    丙○○所明知，乃竟分持木棍圍毆猛擊被害人頭部要害，致
    被害人受重創死亡，足見其等於下手之初，已具殺人之犯意
    至明。
  ６至證人黃仙助、龔郁元、張志剛三人，雖在原審證稱：甲○
    ○是在勸丙○○，並搶下丙○○的木棍云云（見原審卷第二
    十六頁正、背面）；然彼等係在被害人被重擊倒地，同案被
    告丙○○與被告甲○○再往廚房追吳勇仕等人後自門口折返
    時，始見被告甲○○搶下同案被告丙○○之木棍，該三人所
    證與原審另證人楊永昌所証「未看到案發情形」（見原審卷
    第二十五頁背面）；証人李軍雄所証「僅有看到一位手臂上
    刺青的人拿球棒打我」（見原審卷第二十七頁正面），及証
    人顏次淞、吳勇仕、楊永昌、許嘉宏、顏次淞、李軍宏等人
    於偵查中所証，均未見被害人被毆擊之情形（見偵查卷第二
    十九頁背面起）。則縱令証人黃仙助、龔郁元、張志剛上開
    証詞真實，亦僅足証被告係在同案被告丙○○持棍毆打被害
    人後，再往廚房追逐吳勇仕等人，始搶下同案被告丙○○手
    上之木棍，上開証人之証詞，均無法証明被告有在同案被告
    丙○○毆打被害人時，亦有勸架及搶下木棍之事實，自均無
    法據之為被告甲○○有利之證明。
  (三)綜上所述，被告甲○○所辯，顯係事後卸責之詞，不足採信
    。被告甲○○確有與同案被告丙○○持棍共同毆打被害人致
    死之事証明確，被告甲○○犯行，洵堪認定。
三、核被告甲○○所為，係犯刑法第二百七十一條第一項之殺人
    罪。其與同案被告丙○○就該殺人犯罪之實施，彼此間互有
    犯意聯絡及行為分擔，均應論以共同正犯。又被告甲○○曾
    於八十三年間，因犯麻醉藥品管理條例、槍砲彈藥刀械管制
    條例、藥事法案件，經臺灣臺南地方法院分別判處有期徒刑
    五月、二月、一年，應執行有期徒刑一年六月確定，於八十
    五年十月十日執行完畢，此有其全國前案紀錄表在卷可佐，
    其於有期徒刑執行完畢後五年內再犯本罪，為累犯，除法定
    最重本刑死刑或無期徒刑，依法不得加重外，餘應依法加重
    其刑。
四、原審就被告甲○○部分據予論罪科刑，固非無見。惟查被害
    人係遭被告甲○○及同案被告丙○○二人，共同分持木棍毆
    打致死，乃原判決認係被告甲○○抓住被害人之雙手，由同
    案被告丙○○持木棍毆打致死，其事實之認定即有未合。檢
    察官上訴意旨以被告甲○○迄未與告訴人家屬和解，原判決
    量刑過輕等情；被告甲○○上訴意旨否認犯罪，分別指摘原
    判決不當，雖均無足取；惟原判決此部分既有可議，自屬無
    可維持，應由本院將原判決關於被告甲○○部分予以撤銷改
    判。爰審酌被告甲○○之素行、犯罪之動機、目的、方法、
    手段、被害人所受損害、及其犯後否認，並經通緝到案之態
    度等一切情狀，量處有期徒刑十四年，並依其犯罪性質，認
    有宣告褫奪公權之必要，爰併予宣告褫奪公權十年，以資懲
    儆。至被告甲○○與同案被告丙○○用以殺害被害人之木棍
    ，雖係供犯罪所用之物，然並無證據證明係其等所有，爰不
    併予宣告沒收。
據上論結，應依刑事訴訟法第369條第一項前段、第364條、第29
9條第一項前段、刑法第28條、第271條第1項、第47條、第37條
第2項，判決如主文。
本案經檢察官許仲瑩到庭執行職務。
中　　華　　民　　國　　94　　年　　6 　　月　　15　　日
                  刑事第四庭    審判長法　官  鄭文肅
                                      法　官  蔡美美
                                      法　官  陳珍如
以上正本證明與原本無異。
如不服本判決，應於收受本判決後十日內向本院提出上訴書狀。
其未敘述上訴理由者並得於提起上訴後十日內向本院補提理由書
狀（均須按他造當事人之人數附繕本）「切勿逕送上級法院」。
　　　　　　　　　　　　　　　　　　　書記官  岑  玢
中　　華　　民　　國　　94　　年　　6 　　月　　15　　日
附錄：本判決論罪科刑法條
中華民國刑法第271條
(普通殺人罪)
殺人者，處死刑、無期徒刑或 10 年以上有期徒刑。
前項之未遂犯罰之。
預備犯第 1 項之罪者，處 2 年以下有期徒刑。
